臺灣雲林地方法院民事判決　九十年度訴字第七一七號
　　原　　　告　　台灣糖業股份有限公司
　　法定代理人　　丙○○
　　被　　　告　　乙○○
　　　　　　　　　甲○○
右當事人間請求交還土地事件，本院判決如左：
    主      文
被告乙○○應將坐落雲林縣虎尾鎮○○段四一六地號土地上如附圖所示Ｄ部分面積貳
陸點肆玖平方公尺之磚造石棉瓦頂倉庫拆除，並將土地交還原告。
被告甲○○應將坐落雲林縣虎尾鎮○○段四一六地號土地上如附圖所示Ａ部分面積貳
壹點壹柒平方公尺之鋼架鐵皮頂涼棚、Ｂ部分面積玖點柒捌平方公尺之水泥版壁石
棉瓦頂倉庫、Ｃ部分面積玖點玖壹平方公尺之磚造瓦頂住宅拆除，並將各該部分之土
地交還原告。
第一項及第二項之履行期間各為陸個月。
訴訟費用由被告負擔。
本判決第一項於原告以新台幣拾萬柒仟元為被告乙○○供擔保後，得假執行。
本判決第二項於原告以新台幣拾陸萬伍仟元為被告甲○○供擔保後，得假執行。
    事      實
甲、原告方面：
  一、聲明：除履行期間及假執行擔保金額外，餘如主文所示。
  二、陳述：
    (一)坐落雲林縣虎尾鎮○○段四一六地號土地（下稱系爭土地）係原告公司所有，
      被告乙○○並無任何權源，竟利用其所有同段四一八地號土地與系爭土地毗鄰
      之便，於系爭土地上建有如附圖所示Ｄ部分面積二六‧四九平方公尺之磚造石
      棉瓦頂倉庫，經原告公司虎尾總廠發覺而提起竊佔罪之告訴，但因已逾竊佔罪
      之追訴期間，而經檢察官諭知不起訴處分。
    (二)被告甲○○明知系爭土地為原告公司所有，竟於民國七十五年二月十八日向訴
      外人劉招賢購買系爭土地上之房舍繼續占用（占用系爭土地之建物為如附圖所
      示Ａ部分面積二一‧一七平方公尺之鋼架鐵皮頂涼棚、Ｂ部分面積三九‧七八
      平方公尺之水泥版壁石棉瓦頂倉庫、Ｃ部分面積九‧九一平方公尺之磚造瓦頂
      住宅），經原告公司虎尾總廠發覺而提起竊佔罪之告訴，但因已逾竊佔罪之追
      訴期間，而經檢察官諭知不起訴處分。
     (三)按所有人對於無權占有或侵奪其所有物者，得請求返還之。對於妨害其所有
       權者，得請求除去之。有妨害其所有權之虞者，得請求防止之，民法第七百
       六十七條定有明文。被告甲○○向劉招賢購買系爭土地上之房舍，雖未經保
       存登記，但被告甲○○已取得事實上之處分權；另被告乙○○在系爭土地上
       亦屬無權占有，依前開說明，原告公司自得本於所有權之作用，請求被告二
       人拆除地上物，將土地交還原告公司。
  三、證據：提出土地登記簿謄本、地籍圖謄本、台糖公司虎尾總廠函各一件、台灣
      雲林地方法院檢察署檢察官不起訴處分書二份（以上均為影本）為證。
乙、被告乙○○方面：
  一、聲明：原告之訴及假執行之聲請均駁回。
  二、陳述：系爭土地上的房子是我父親在五十七年間向一位女子買的，當初該女子
      並沒有告知我父親該房子有占用到原告公司的土地，直到八十九年土地重測時
      ，原告公司通知我們，我才知道，我認為我是無過失善意占有，且我占用到的
      部分僅是系爭土地之邊緣部分，縱然原告公司對於系爭土地將有所利用，亦應
      不致於損害到原告公司，故我希望原告公司能專案核准，依公定價格將我所占
      用之土地賣給我，但原告公司已經拒絕我的請求。
丙、被告甲○○部分：
  一、聲明：原告之訴及假執行之聲請均駁回。
  二、陳述：當初我向劉招賢購買房子時，我並不知道占用到原告公司的土地，如果
      我有無權占用的話，我希望原告公司能將我占用的部分賣給我，但原告公司已
      經拒絕我的請求。
丁、本院依職權勘驗現場，並囑託雲林縣虎尾地政事務所就被告所有之房屋所占用系
    爭土地之面積、位置、材質、用途繪製複丈成果圖。
    理      由
一、本件原告公司起訴主張：系爭土地乃原告公司所有，被告乙○○並無任何權源，
    竟利用其所有同段四一八地號土地與系爭土地毗鄰之便，於系爭土地上建有如附
    圖所示Ｄ部分面積二六‧四九平方公尺之磚造石棉瓦頂倉庫；而被告甲○○亦明
    知系爭土地為原告公司所有，竟於七十五年二月十八日向訴外人劉招賢購買系爭
    土地上之房舍繼續占用（占用系爭土地之建物為如附圖所示之Ａ部分面積二一‧
    一七平方公尺之鋼架鐵皮頂涼棚、Ｂ部分面積三九‧七八平方公尺之水泥版壁石
    棉瓦頂倉庫、Ｃ部分面積九‧九一平方公尺之磚造瓦頂住宅），經原告公司虎尾
    總廠發覺而分別提起竊佔罪之告訴，但因均已逾竊佔罪之追訴期間，而經檢察官
    諭知不起訴處分。被告甲○○向劉招賢購買系爭土地上之房舍，雖未經保存登記
    ，但被告甲○○已取得事實上之處分權，被告乙○○在系爭土地上亦屬無權占有
    ，爰依民法第七百六十七條之規定提起本訴等情。被告乙○○則以：系爭土地上
    的房子是我父親在五十七年間向一位女子買的，當初該女子並沒有告知我父親該
    房子有占用到原告公司的土地，直到八十九年土地重測時，我才知道，我認為我
    是無過失善意占有，且我占用到的部分僅是系爭土地之邊緣部分，縱然原告公司
    對於系爭土地將有所利用，亦應不致於損害到原告公司，故我希望原告公司能依
    公定價格將我所占用之土地賣給我等語；被告甲○○亦以：當初我向劉招賢購買
    房子時，我並不知道占用到原告公司的土地，如果我有無權占用的話，我希望原
    告公司能將我占用的部分賣給我等語，資為抗辯。
二、按房屋之拆除，屬事實上之處分行為，是未經辦理所有權第一次登記之建物，須
    有事實上之處分權者，始得予以拆除。本件被告甲○○占用系爭土地之建物，並
    未辦理所有權第一次登記，其乃係購自訴外人劉招賢，而由其占有使用迄今之事
    實，既為被告甲○○所不爭執，甲○○自已因買賣而取得該等建物之事實上處分
    權，是原告公司訴請被告甲○○拆屋還地，於法並無不合，此合先敘明。
三、原告公司主張系爭土地為其所有，惟為被告乙○○、甲○○所有之建物所分別部
    分占用之事實，業據其提出土地登記簿謄本、地籍圖謄本為證，並均為被告所不
    爭執，且經本院到場勘驗屬實，製有現場勘驗筆錄在卷可稽，及囑託雲林縣虎尾
    地政事務所人員繪製複丈成果圖附卷佐憑，自堪信原告公司之主張為真實。被告
    雖分別以前揭情詞置辯，惟被告就其等分別占有部分之系爭土地，對於原告公司
    並無任何正當權源一節既均不爭執，其等自屬無權占有，至其等占有時間之長短
    、占有形成之原因、故意或過失、善意或惡意、係由於所有人自己或他人之原因
    、或係由於自然力所致，均非所問，是被告乙○○以直到八十九年土地重測時，
    我才知道房子有占用到原告公司的土地，我認為我是無過失善意占有等語；被告
    甲○○以當初我向劉招賢購買房子時，我並不知道有占用到原告公司的土地等語
    置辯，均無足採。又所有人於法令限制之範圍內，得自由使用、收益、處分其所
    有物，並排除他人之干涉，民法第七百六十五條定有明文，是苟無違反誠信原則
    或濫用權利之情事，尚難認應限制所有權人權利之行使。本件被告固分別表達願
    意價購所占用土地之意願，惟原告公司既基於整體開發之考量而予以拒絕（此有
    卷附原告公司致被告二人之函文可稽），而此復難認原告公司有何違反誠信原則
    或濫用權利之情事，基於私法自治原則及尊重當事人之意願，自難強求原告公司
    同意被告前開所請。
四、按所有人對於無權占有或侵奪其所有物者，得請求返還之。對於妨害其所有權者
    ，得請求除去之。有妨害其所有權之虞者，得請求防止之，民法第七百六十七條
    定有明文。本件被告所有之建物既均無權占有系爭土地，已如前述，原告公司本
    於所有權之作用，請求被告拆除建物，並將無權占有之土地返還原告公司，自屬
    有理，應予准許。
五、又拆除建物本非立時可就，且被告均長久居住或使用無權占有原告公司土地之建
    物，茍要被告立即拆除，實非情理之平，職是，本院斟酌建物拆除工程、另覓新
    址居住等實際情況，爰依職權酌定履行期間為六個月，以資兼顧。再原告陳明願
    供擔保請准宣告假執行，經核尚無不合，爰酌定相當擔保金額准許之。
六、本件事證已臻明確，兩造其餘之攻擊、防禦方法及舉證，於判決結果不生影響，
    爰不一一論列，併此敘明。
據上論結，本件原告之訴為有理由，依民事訴訟法第八十五條第一項前段、第七十八
條、第三百九十六條第一項、第三百九十條第二項，判決如主文。
中　　　華　　　民　　　國　　九十一　　年　　　二　　　月　　二十七　　日
                                  臺灣雲林地方法院民事第一庭
~B審判長法官　蕭守田
~B法　　　官　陳婉玉
~B法　　　官  李明益
右為正本係照原本作成。
如不服本判決，應於本判決送達後二十日內向本院提出上訴狀。（須附繕本）
中　　　華　　　民　　　國　　九十一　　年　　　二　　　月　　二十七　　日
~B法院書記官　蘇靜怡
